最高法院刑事判決　　　　　　　　　　　　　　　八十七年度台上字第一七七○號
　　上　訴　人　乙○○
　　　　　　　　丙○○
右上訴人等因貪污案件，不服台灣高等法院台南分院中華民國八十五年九月十二日第
二審更審判決（八十五年度上更(二)字第一九三號，起訴案號：台灣台南地方法院檢察
署八十年度偵字第一一七二七號，同署八十一年度偵字第三七八七號），提起上訴，
本院判決如左：
    主  文
原判決關於乙○○、丙○○部分撤銷，發回台灣高等法院台南分院。
    理  由
本件原判決認定上訴人乙○○係行政院國軍退除役官兵輔導委員會高雄榮民技術勞務
中心派在中國石油公司嘉義營業處所轄高速公路新營服務區南下加油站（簡稱新南站
）之加油員，上訴人丙○○亦係同中心派在中國石油公司台南營業處所轄高速公路永
康加油站（下稱永康站）之加油員，均係依據法令從事公務之人員。詎乙○○竟基於
對於主管事務圖利及偽造私文書之犯意，自民國七十九年二月間起至同年十月底止，
連續在新南站先後多次乘他人加油開立流水編號一之加油收據後，擅以遺失或錯誤為
由，逕行偽造補開加油日期、加油數量、加油金額相同，買受人均係統一編號000
00000號台南縣新營市○○○路三二○號豐行運輸股份有限公司（下稱豐行公司
）之流水編號二之不實加油收據共四百十五張（詳如原判決附表(一)）；並於七十九年
三月間至同年十月間，與永康站之丙○○共同基於概括圖利及偽造私文書之犯意聯絡
，由丙○○在永康站以前揭方法偽造補開買受人均為統一編號00000000豐行
公司之流水編號二之不實加油收據共二百三十六張（詳如原判決附表(二)）後持交乙○
○，乙○○即將該二批偽造之加油收據，先後多次持交替豐行公司辦理記帳報稅已判
刑確定之甲○○，且於持交收據時，先後多次向甲○○收取依收據所載營業稅金額半
數計算之不法利益，共新台幣（下同）三萬五千六百八十五元五角，丙○○亦因此與
乙○○共同圖得其中之一萬二千二百二十七元五角之不法利益等情。因而撤銷第一審
關於乙○○、丙○○部分之判決，改判論處乙○○、丙○○共同連續依據法令從事公
務之人員對於主管之事務直接圖利各罪刑，固非無見。
惟查丙○○於嘉義調查站訊問時供稱：「自七十九年元月開始，我每月提供乙○○不
實加油收據有六張至十張不等，每張金額約二、三千元不等，一直到七十九年十月底
止……」「……乙○○給我的利益係以不實加油收據上之加油公升數計算，即每公升
以二點五角計算……」云云（見偵字第三七八七號卷第七頁），上開供述，如果無訛
，則丙○○偽造加油收據，係始自七十九年元月，所得利益以每公升二點五角計算，
然原判決卻認定丙○○與乙○○於七十九年三月至同年十月間共同偽造加油收據（原
判決附表二係記載七十九年四月至同年十月），所得利益依收據所載營業稅金額半數
計算，二者認定不同，實情如何，攸關事實之確定，及上訴人等圖利之數額，應予釐
清。次查原判決認定上訴人等偽造加油收據，係犯刑法第二百十條之偽造私文書罪，
但對其等將偽造之收據交付甲○○行使部分，涉犯行使偽造私文書罪部分，未加論
，顯有理由不備之違法，末查科刑之判決書，對於犯罪事實，必須詳加認定，明確記
載，始足為適用法律之基礎。本件原判決事實欄僅泛稱上訴人等基於偽造私文書之概
括犯意，連續偽造不實之加油收據交付甲○○，然對該偽造行為，是否「足生損害於
公眾或他人」之犯罪構成要件，卻未於事實欄明確認定、記載，難謂適法。又上訴人
等係高雄榮民技術勞務中心與中國石油公司簽訂承攬合約後，被勞務中心派至新南站
、永康站擔任加油工之人，其受託加油、收取價款之行為，能否謂係受委託為公權力
之行使饒有研求之餘地。上訴人等上訴意旨，指摘原判決關於上訴人等部分不當，尚
非全無理由，應認此部分仍有撤銷發回更審之原因。至原判決理由九不另為無罪之諭
知部分，因公訴人認該部分與上訴人等上述論罪科刑部分，具有裁判上一罪之關係，
爰一併發回，合予指明。
甲○○經原審判處共同行使偽造私文書罪，酌處有期徒刑一年，緩刑三年，向本院提
起第三審上訴後，業於八十五年十一月六日具狀撤回上訴，有撤回上訴狀附卷可稽（
附本院卷），併此明。
據上論結，應依刑事訴訟法第三百九十七條、第四百零一條，判決如主文。
中      華      民      國    八十七    年     五       月    二十一    日
                              最高法院刑事第三庭
                                  審判長法官  蔡  詩  文
                                        法官  莊  登  照
                                        法官  洪  明  輝
                                        法官  蔡  清  遊
                                        法官  石  木  欽
      右正本證明與原本無異
                                              書  記  官
中      華      民      國    八十七    年     五       月    二十七    日
